臺灣高等法院刑事判決
109年度上易字第1548號
上  訴  人  
即  被  告  楊上禾


選任辯護人  李柏洋律師
上列上訴人因傷害案件，不服臺灣士林地方法院109年度易字第9
8號，中華民國109年6月24日第一審判決（起訴案號：臺灣士林
地方檢察署108年度偵字第15343號），提起上訴，本院判決如下
：
    主  文
上訴駁回。
楊上禾緩刑貳年。緩刑期間付保護管束，並應於本判決確定之日
起壹年內，完成貳拾肆小時之法治教育課程。
    犯罪事實
一、楊上禾於民國108年3月10日下午6時54分許，在臺北市南港
    區市民大道8段與中南街交岔路口處，因行車糾紛與林沛畇
    發生口角，竟基於傷害之犯意，徒手毆打林沛畇左上臂1下
    ，致林沛畇受有左上臂挫傷合併局部瘀青之傷害。
二、案經林沛畇訴由臺北市政府警察局南港分局報告臺灣士林地
    方檢察署檢察官偵查起訴。
    理  由
壹、程序部分：
    按被告以外之人於審判外之陳述，雖不符刑事訴訟法第159
    條之1、159條之2、159條之3、159條之4等規定，而經當事
    人於審判程序同意作為證據，法院審酌該言詞陳述或書面陳
    述作成時之情況，認為適當者，亦得為證據。當事人、代理
    人或辯護人於法院調查證據時，知有第159條第1項不得為證
    據之情形，而未於言詞辯論終結前聲明異議者，視為有前項
    之同意，刑事訴訟法第159 條之5 定有明文。本案當事人就
    下述供述證據方法之證據能力，於言詞辯論終結前均未異議
    ，而經本院審酌各該證據方法之作成時，並無其他不法之情
    狀，均適宜為本案之證據，依刑事訴訟法第159條之5 之規
    定，有證據能力。至於其餘資以認定本案犯罪事實之非供述
    證據，亦查無違反法定程序取得之情形，依刑事訴訟法第15
    8條之4反面規定，應具證據能力。
貳、實體部分：
一、訊據被告楊上禾（下稱被告）矢口否認有何傷害之犯行，辯
    稱：伊有推告訴人左肩膀，係為防止告訴人接近伊，伊接觸
    之身體部位與告訴人受傷之部位明顯不同，伊只是做自我防
    衛而已，並未毆打告訴人云云，經查：
　㈠上開犯罪事實，業據證人即告訴人林沛畇於偵查、原審及本
    院審理時證稱：我原先在市民大道上停等紅燈，綠燈時我正
    要直行，被告突然從後方出現右轉，我嚇到就說「轉彎不用
    打燈喔」，被告就下車很兇狠的一直飆罵，當時我坐在機車
    上，被告一直靠近，我察覺有異先行報警，但在警察到場前
    ，被告以手打我左上臂處，被打部位很痛、瘀青很大一塊，
    隔天我就去醫院就診驗傷；當下回去很害怕，因為沒有流血
    ，只是情緒上的問題，隔日因為手舉不起來，我才去就醫等
    語明確（見偵字卷第49至51頁、原審卷第59至63頁、本院卷
    第86至89頁），而告訴人確有報警處理一節，亦有臺北市南
    港分局南港派出所110 報案紀錄單在卷可稽（見偵字卷第35
    頁），此外，被告於翌日（11日）即因與其他車主發生暴力
    行為，而經工作場所予以解雇；告訴人係於翌日（11日）至
    汐止國泰綜合醫院就診，經診斷受有左上臂挫傷合併局部瘀
    青之傷害等情，亦有卷附計時人員異動紀錄表、國泰醫療財
    團法人汐止國泰綜合醫院109年9月28日（109）汐管歷字第3
    521號函暨所附病歷資料可佐（原審卷第79頁、本院卷第57
    至64頁），而依該病歷資料所示，告訴人案發翌日就診時，
    亦已就其受傷部位所造成原因，具體陳述係於騎乘摩托車時
    ，受陌生人攻擊左上肢所致。是本院審酌告訴人於偵審程序
    所為陳述之主要情節前後相符，並有前開報案紀錄、病歷資
    料及計時人員異動紀錄表等件可佐，復審酌被告於偵查時，
    於檢察官向其確認所推告訴人身體部位，與告訴人受傷部位
    何以不同時，經被告表示告訴人受傷部位應該為其推的位置
    等語（見偵字卷第45頁），是被告於上揭時、地徒手毆打告
    訴人左上臂之事實，應堪認定。 
　㈡至被告雖以前詞置辯，然查：被告就告訴人所受傷勢成因乙
    節，於警詢時先供稱：我不知道告訴人的傷是從何而來云云
    （見偵字卷第11頁），復於原審準備程序及審理時則改稱：
    告訴人很害怕一直後退沒有站穩所以自行跌倒成傷云云（見
    原審卷第30頁、第68頁），又於本院審理時辯稱：當時告訴
    人一直靠近我，我只有推告訴人的肩膀而已，她靠我靠的很
    近，肩膀跟手有明顯上位置不一樣，我只是做自我防衛而已
    云云（見本院卷第44頁、第85頁），前後所辯情節已有不一
    ，尚難遽採。又按對於現在不法之侵害，而出於防衛自己或
    他人權利之行為，不罰；但防衛行為過當者，得減輕或免除
    其刑，刑法第23條定有明文。所謂「正當防衛」，必須對於
    現在不法之侵害始得為之，苟非單純對於現在不法之侵害為
    必要排除之反擊行為，自無防衛權可言。所謂「不法之侵害
    」，須客觀上有違法之行為存在，始得以己力行使防衛權而
    排除侵害（最高法院108年度台上字第2701號、104年度台上
    字第2543號判決意旨參照）。依本案被告與告訴人發生衝突
    之過程以觀，被告與告訴人縱有口角，然告訴人始終未有任
    何主動壓制、傷害被告之舉措，告訴人並無實施何等現在不
    法侵害，是被告主張因告訴人靠近，而屬正當防衛云云，即
    屬無由；至於告訴人雖遲至告訴期間即將屆滿前，始行提出
    告訴，然此部分亦屬其權利之合法行使，並與告訴期間之規
    範目的無違，自難僅因告訴人告訴期間即將屆滿前始提出告
    訴，即率認其證述內容不可採；此外，辯護意旨所稱告訴人
    應著有長袖外套，遭受毆打應不致造成8至10級疼痛，亦屬
    其臆測之詞，核與前揭病歷資料所示之證據內容不符。是被
    告前揭所辯，均無理由。
　㈢綜上，本案事證明確，被告所辯均不足採，其傷害犯行堪以
    認定，應予依法論科。
二、論罪：
    被告行為後，刑法第277條第1項業於108年5月29日修正公布
    施行，同年月31日生效。修正後刑法第277條第1項規定，將
    法定刑中之有期徒刑上限由3年提高為5年、罰金刑上限則由
    1,000銀元，提高為新臺幣50萬元，經比較新舊法，修正後
    之規定並未較有利於被告，依刑法第2條第1項前段之規定，
    自應適用被告行為時，即修正前刑法第277條第1項規定論處
    。是核被告所為，係犯修正前刑法第277條第1項之傷害罪。
三、維持原判決及駁回上訴之理由：
  ㈠原審認被告罪證明確，依刑法第2條第1項前段、修正前刑法
    第277條第1項，第41條第1項前段，刑法施行法第1條之1第1
    項、第2項前段等規定，爰以行為人之責任為基礎，審酌被
    告因與告訴人間行車糾紛，不思理性溝通及處理，率爾徒手
    毆打告訴人，誠值非難，被告犯後否認犯行，且未與告訴人
    達成和解，犯後態度不佳；被告除本案外無其他犯罪紀錄，
    素行良好，有臺灣高等法院被告前案紀錄表在卷可稽（見本
    院卷第53頁），兼衡被告犯罪之動機、目的、手段、告訴人
    所受傷害程度暨其自陳：大學畢業之智識程度，未婚、經濟
    情況等一切情狀（見本院卷第68頁），量處拘役20日，並諭
    知易科罰金之折算標準。經核原審認事用法並無違誤，量刑
    亦稱妥適。
  ㈡被告上訴意旨仍執前詞否認犯行，然被告之犯行有何事證可
    佐，及其辯解何以不可採信，業經本院一一認定說明如前，
    是被告之上訴難認有理由，應予駁回。　
四、緩刑之宣告：
　㈠緩刑係附隨於有罪判決的非機構式之刑事處遇，主要目的在
    達成受有罪判決之人，在社會中重新社會化之人格重建功能
    。再者，緩刑制度首重再犯罪的預防，唯有對受判決人本身
    有充分瞭解，例如依犯罪行為人之過去生涯，可知其所曾接
    受的教育，從犯罪的狀態瞭解行為人的行為動機、目的，從
    犯後態度推知行為人對自身行為的看法，從其生活狀況與環
    境推測其將來的發展等，才能判斷其在緩刑期間與之後的生
    活中是否會再犯罪，即藉由前述各種因素對犯罪行為人為整
    體評價，作為法院判斷該行為人是否適宜被宣告緩刑，以及
    進一步依據個案情況決定緩刑期間之短長，及所應採取的積
    極協助措施，並將之作為緩刑宣告的負擔或條件（最高法院
    101年度台上字第5586號判決同此見解）。又有關於是否宣
    告緩刑，法院除需考量本案犯罪情節是否重大外，亦應考量
    與行為人屬性有關之一般情狀，即審酌行為人有無更生可能
    性、作為非機構式之刑事處遇替代措施有效性、及短期自由
    刑所可能產生負面效果等因素綜合評估，而非以行為人曾受
    有期徒刑以外之前案宣告，於執行完畢後再犯本件犯行，即
    認行為人已無於機構外矯正可能，而不予以宣告緩刑。
　㈡查，被告雖於偵審程序均否認犯行，態度難謂良好，然考諸
    緩刑制度旨在暫緩宣告刑之執行，促使犯罪行為人自新，藉
    以救濟自由刑之弊，且本件犯罪情節並非重大，被告並與告
    訴人達成和解，則被告所為雖不足取，然本院考量被告工作
    情狀、教育程度，所為本件犯行顯因法治觀念尚有欠缺，單
    以拘役刑之宣告，亦無從使被告獲取正確法治觀念，是審酌
    於機構外完成法治教育之替代措施有效性，及短期自由刑對
    於被告家庭、職業等所可能產生負面效果，因認對其所宣告
    之刑，以暫不執行為適當，爰依刑法第74條第1項第1款、第
    2項第8款規定，對被告宣告緩刑2年，並命被告應於本判決
    確定之日起1年內，完成24小時之法治教育課程，並依刑法
    第93條第1項第2款規定，諭知於緩刑期間付保護管束，以促
    其於緩刑期間澈底悔過，以達再社會化之人格重建目的。又
    上揭被告所應負擔之義務，乃緩刑宣告附帶之條件，依刑法
    第75條之1第1項第4款之規定，違反上開負擔情節重大，足
    認原宣告之緩刑難收其預期效果，而有執行刑罰之必要者，
    得撤銷上開緩刑之宣告，附此說明。　　　　　
據上論斷，應依刑事訴訟法第368條，判決如主文。
本案經檢察官劉東昀提起公訴，檢察官曾文鐘到庭執行職務。
中　　華　　民　　國　　109 　年　　10　　月　  28　　日
                  刑事第十三庭審判長法  官  王國棟
                                    法  官  曹馨方
                                    法  官　呂煜仁
以上正本證明與原本無異。
不得上訴。
                                    書記官　林廷佳
中　　華　　民　　國　　109 　年　　10　　月　　28　　日
附錄：本案論罪科刑法條全文
修正前中華民國刑法第277條
傷害人之身體或健康者，處三年以下有期徒刑，拘役或一千元以
下罰金。
犯前項之罪，因而致人於死者，處無期徒刑或七年以上有期徒刑
；致重傷者，處三年以上、十年以下有期徒刑。